ACORDAO-COMPLETO-2575803

ACÓRDÃO 3205/2023 ATA 12/2023 - SEGUNDA CÂMARA

VISTOS, relatados e discutidos estes autos em que se apreciam embargos de declaração opostos contra o Acórdão 4451/2022-TCU-Segunda Câmara,
ACORDAM os Ministros do Tribunal de Contas da União, reunidos em Sessão da 2ª Câmara, ante as razões expostas pelo Relator, com fundamento nos arts. 32, inciso II, e 34 da Lei 8.443/1992, em:
9.1. conhecer dos presentes embargos de declaração e, no mérito, rejeitá-los; e
9.2. dar ciência da presente deliberação à embargante.

Embargos de declaração oposto contra decisão de irregularidade das contas e quitação, ante o recolhimento prévio do débito, proferida em tomada de contas especial instaurada pelo Departamento Nacional de Infraestrutura de Transportes  Dnit em razão de irregularidades cometidas no âmbito da Superintendência Regional do Mato Grosso do Sul, envolvendo o pagamento por serviços não executados no bojo de contrato celebrado com a empresa ECR Engenharia Ltda. para a execução de serviços de supervisão, coordenação e controle de obras de melhoramentos e restauração na BR-163/MS (segmento do km 117,2 ao km 256,2, relativo aos lotes 1 e 2 do Contrato PD/19-026/1995-00-CE, celebrado entre o Dnit e a empresa TV Técnica Viária Ltda.).

Segunda Câmara

Superintendência Regional do Departamento Nacional de Infraestrutura de Transportes no Estado de Mato Grosso do Sul (Dnit-MS).

3. Embargante: ECR Engenharia Ltda (42.161.372/0001-40).

13.1. Ministros presentes: Aroldo Cedraz (na Presidência) e Augusto Nardes (Relator).
13.2. Ministro-Substituto convocado: Marcos Bemquerer Costa.

AUGUSTO NARDES

Ministro Augusto Nardes.

Trata-se, originariamente, de tomada de contas especial instaurada pelo Departamento Nacional de Infraestrutura de Transportes (Dnit) em razão de irregularidades cometidas no âmbito da Superintendência Regional do Mato Grosso do Sul e tratadas no Inquérito da Polícia Federal 26/2006, no Processo Administrativo Disciplinar 50600.010428/2009-16 e na Tomada de Contas Especial 50600.021450/2012-97, envolvendo o pagamento por serviços não executados no bojo de contratos de restauração/manutenção de trechos rodoviários e de supervisão desses contratos.
2.	No âmbito deste Tribunal, no que interessa ao presente exame, foi promovida a citação solidária do Sr. Carlos Roberto Milhorim, então engenheiro-chefe da Unidade Local do Dnit em Dourados-MS (jurisdição da Superintendência Regional do Dnit em Mato Grosso do Sul) , e da empresa ECR Engenharia Ltda., contratada no âmbito do Contrato 19-014/1996 para a execução de serviços de supervisão, coordenação e controle de obras de melhoramentos e restauração na BR-163/MS (segmento do km 117,2 ao km 256,2, relativo aos lotes 1 e 2 do Contrato PD/19-026/1995-00-CE, celebrado entre o Dnit e a empresa TV Técnica Viária Ltda.) , pelo montante original de R$ 149.192,50, decorrente do pagamento de serviços de supervisão executados inocuamente, no período de 1º/8/2005 a 23/3/2006, tendo em vista a atuação, comprovadamente parcial e contrária ao interesse público, do Sr. Gustavo Rios Milhorim, engenheiro residente e preposto da referida empresa no citado ajuste, dado o seu grau de parentesco (filho) com o Sr. Carlos Roberto Milhorim, fiscal do Dnit à época.
3.	Mediante o Acórdão 4451/2022-TCU-Segunda Câmara, de minha relatoria, este Tribunal decidiu julgar irregulares as presentes contas, com fundamento no art. 16, inciso III, alínea "b", da Lei 8.443/1992, dando-se quitação aos responsáveis, ante o recolhimento prévio da dívida efetuado pela empresa ECR Engenharia Ltda.
4.	Apreciam-se, nesta oportunidade, embargos de declaração opostos pela aludida empresa contra esse decisum (peça 260) , apontando a existência de contradição e obscuridades na deliberação embargada, nos seguintes termos:
"II. DOS MOTIVOS PARA PROVIMENTO DOS EMBARGOS DE DECLARAÇÃO 
2.1. CONTRADIÇÃO 
5. O art. 287 do Regimento Interno do E. Tribunal de Constas da União prevê o manejo de embargos de declaração diante de acórdão que contenha obscuridade, omissão ou contradição. 
6. Considera-se que uma decisão é contraditória quando traz proposições inconciliáveis entre si. Com todo o respeito, esse é exatamente o caso do v. acórdão ora embargado. 
7. Conforme previsto no art. 2º da Instrução Normativa - TCU nº 71, de 28 de novembro de 2012 ('IN 71') , a tomada de contas especial é um processo administrativo que visa à apuração de responsabilidade por dano à Administração Pública Federal, demandando a quantificação do referido dano para fins de ressarcimento ao erário. 
8. Não obstante, consta do referido voto que 'relativamente aos serviços executados pela empresa TV Técnica Viária Construções Ltda., os quais estavam sob a supervisão da empresa ECR Engenharia Ltda., não foram acostados aos autos elementos comprobatórios suficientes e necessários para a confirmação da concretização de prejuízo ao erário' (item 35 do voto - destacou-se) . 
9. Consta do v. acórdão, ainda, que não teriam sido apuradas irregularidades na execução do Contrato, tampouco colhidas provas de obtenção de vantagem indevida (item 36) . 
10. Apesar de reconhecer a inexistência de prejuízo ao erário ou a obtenção de vantagem indevida por qualquer das partes, o v. acórdão embargado concluiu que o suposto dano 'é decorrente do enfraquecimento do papel fiscalizatório inerente à empresa de consultoria' (item 36) . Com base em tal premissa, o v. acórdão apontou como hipotético dano o valor integral das medições pagas à ECR (item 37 do voto) . 
11. Ocorre que o referido trecho do v. acórdão recorrido contradiz o anterior, no qual se afirma que a execução do Contrato não teria causado dano ao erário. Mais do que isso, a referida especulação é incompatível com a finalidade precípua da tomada de contas especial, qual seja a apuração e quantificação do dano ao erário, nos exatos termos do art. 2º da IN 71. 
12. Para melhor ilustrar a contradição ora apontada, frise-se que o MPU afirmou em seu parecer que, 'como consequência do fato de o MPF não ter vislumbrado irregularidades no Contrato do DNIT com TV Técnica Viária, ou seja, não foram comprovados desvios, também não há como se imputar à ECR que tenha concorrido com esse malfeito'. Além disso, o MPU ressaltou que 'diversas testemunhas que foram ouvidas confirmaram que GUSTAVO ia a campo e fiscalizava os trabalhos da TV Técnica Viária. Assim, a ECR efetivamente trabalhou para o DNIT, como narraram as testemunhas'. 
13. Nesse contexto, considerando-se a inexistência de prejuízo concreto ao erário ou vantagem indevida a qualquer das partes, bem como o princípio da vedação ao enriquecimento sem causa, requer-se seja saneada a contradição acima descrita. 
2.2. PRIMEIRA OBSCURIDADE
14. O v. acórdão é obscuro quanto a menções no respectivo relatório a trechos da análise feita pela SecexTCE que não guardam relação com a ora Embargante, dizendo respeito exclusivamente à tomada de contas instaurada em face da RODOCON. 
15. Cite-se, por exemplo, o trecho abaixo, constante de fl. 13 do referido relatório: 
21. De fato, constatou-se a existência de duas planilhas para a mesma medição, sendo que uma delas foi apresentada ao Dnit para pagamento e a outra fora encontrada nos arquivos da sede da empresa. Cabe destacar que tais documentos ('outras' planilhas de medição) foram apreendidos como resultado de operações do Departamento de Polícia Federal - PF, com toda a oficialidade e o rigor que rege a atuação dessa respeitada força policial e, ao que consta, tais evidências foram obtidas em escritórios e instalações da própria empresa Rodocon Construções Rodoviárias Ltda. e demais responsáveis no processo. 
24. De acordo com as conclusões do Inquérito Policial 026/2006, foi detectada a prática de adulteração de planilhas de medição de obras, onde eram apresentados documentos que demonstravam quantidades de serviços e obras em montante superior ao realmente executado, gerando desembolsos a maior por parte da Administração. (...) 
16. Dessa forma, requer-se seja saneada a obscuridade ora apontada, esclarecendo-se o motivo de haverem constado do relatório menções a fatos que não se relacionam estritamente à ECR e/ou à tomada de contas objeto destes autos. 
2.3. SEGUNDA OBSCURIDADE 
17. O v. acórdão recorrido é obscuro quanto a aplicabilidade do prazo prescricional da pretensão de ressarcimento ao erário. O v. acórdão adota como termo inicial 'a ordem para a citação no âmbito do TCU (peça 26) , em 5/7/2016'. Ocorre que o referido trecho é obscuro quanto à data em que a referida ordem de citação teria sido entregue à ECR, momento no qual a citação seria eficaz, nos termos do art. 179, I, e art. 183, I, do RITCU, bem como do art. 30, I, alínea 'a' da Lei nº 8.443/1992. 
18. Além disso, o v. acórdão é obscuro quanto aos efeitos da instauração de grupo técnico de trabalho - conforme determinação do E. Plenário - para elaboração de norma disciplinando especificamente a prescrição da pretensão ressarcitória no âmbito do controle externo. 
19. É notório que tal grupo técnico deverá considerar a jurisprudência do E. Supremo Tribunal Federal, pela aplicação da prescrição quinquenal para o exercício da pretensão punitiva pela Administração Pública, com fundamento na Lei nº 9.873/19995."
5.	Ao final, requer a embargante o acolhimento dos aclaratórios para:
" (I) sanar a contradição acima apontada, no tocante ao reconhecimento expresso no v. acórdão quanto à inexistência de prejuízo ao erário ou de vantagem indevida à ECR, o que, contudo, não evitou a imputação de débito à ora Embargante; 
 (II) sanar a primeira obscuridade atinente a menção a fatos relativos à empresa RODOCON, os quais não dizem respeito à Embargante e/ou a tomada de contas objeto destes autos; e 
 (III) sanar a segunda obscuridade apontada acima com referência aos critérios para contagem do prazo prescricional da pretensão punitiva, com fundamento na Lei nº 8.443/1992, no entendimento do STF, esclarecendose ainda quanto ao andamento do grupo de trabalho instaurado por determinação do E. Plenário para elaboração de normativo sobre a incidência de prescrição."
6.	Mediante o despacho exarado em 24/10/2022 (peça 264) , determinei, preliminarmente, a remessa do feito à unidade técnica especificamente para a análise da incidência da prescrição das pretensões punitiva e de ressarcimento deste Tribunal de acordo com os parâmetros fixados pela recente Resolução TCU 344/2022, que trouxe novas diretrizes relativas à regulamentação desse instituto, no âmbito deste Tribunal, aplicáveis aos processos nos quais não tenha ocorrido o trânsito em julgado.
7.	Em cumprimento a esse comando, a então Serur lavrou instrução (peças 265-266) na qual concluiu pela inocorrência daquele instituto processual segundo a citada resolução, consoante análise a seguir:
" (...) 2. Da prescrição
2.1. Não há que se falar em prescrição no caso concreto, nos termos da nova Resolução TCU 344/2022.
2.2. Ao julgar o RE 636.886, o STF conferiu nova interpretação ao art. 37, § 5º, da Constituição Federal, fixando a tese de que 'é prescritível a pretensão de ressarcimento ao erário fundada em decisão de Tribunal de Contas'.
2.3. Para adequar esse entendimento ao Tribunal, foi editada a Resolução TCU 344/2022, que estabeleceu os critérios para examinar a prescrição nos processos de controle externo. Em especial, foi adotado o rito da Lei 9.873/1999, na linha dos recentes pronunciamentos do STF.
2.4. Adotando-se as premissas fixadas pela resolução ao caso concreto, observa-se que não teria ocorrido prescrição. Para tanto, é preciso considerar os seguintes parâmetros: 
a) Termo inicial: 	
2.5. A prescrição se opera no instante em que se caracteriza a desídia do titular do direito que, embora já pudesse agir, deixou transcorrer o prazo sem pleitear a reparação do dano sofrido. E a desídia do titular do direito é aferida de acordo com balizas próprias (termo inicial, prazo, causas suspensivas e interruptivas) , não necessariamente coincidentes com o momento do surgimento do dano.
2.6. Nos termos do artigo 4º da Resolução TCU 344/2022, o prazo de prescrição será contado:
I - da data em que as contas deveriam ter sido prestadas, no caso de omissão de prestação de contas;
II - da data da apresentação da prestação de contas ao órgão competente para a sua análise inicial;
III - do recebimento da denúncia ou da representação pelo Tribunal ou pelos órgãos de controle interno, quanto às apurações decorrentes de processos dessas naturezas;
IV - da data do conhecimento da irregularidade ou do dano, quando constatados em fiscalização realizada pelo Tribunal, pelos órgãos de controle interno ou pelo próprio órgão ou entidade da Administração Pública onde ocorrer a irregularidade;
V - do dia em que tiver cessado a permanência ou a continuidade, no caso de irregularidade permanente ou continuada.
2.7. No caso dos autos, o termo inicial se deu em 8/11/2006, data da última medição irregular verificada no Contrato 19-014/1996-00 (48ª Medição) .
2.8. Nesse ponto, cabe tecer algumas considerações.
2.9. As irregularidades apuradas neste processo referem-se às medições realizadas no âmbito do Contrato 19-014/1996-00, ocorridas entre 24/11/2005 e 8/11/2006 (Relatório de Auditoria 808/2015 - peça 15, p. 312) . Os fatos foram inicialmente apurados pela Polícia Federal a partir de 3/2/2006, por meio do Inquérito Policial 26/2006 (peça 1, p. 308-338) .
2.10. Considerando que a irregularidade tinha natureza continuada e não havia cessado no momento do início das apurações pela Polícia Federal, foi utilizado como termo inicial a data da última medição irregular, nos termos do artigo 4º, inciso V, da Resolução TCU 344/2022.
b)  Prazo: 
2.11. O artigo 2º da Resolução TCU 344/2022 apresenta prazo geral de cinco anos para prescrição da pretensão punitiva e de ressarcimento, enquanto o artigo 3º prevê prazo especial estabelecido na Lei 9.873/1999 (artigo 1º, § 2º) , a saber: 'quando o fato objeto da ação punitiva da Administração também constituir crime, a prescrição reger-se-á pelo prazo previsto na lei penal'. Neste último caso, deve haver recebimento de denúncia na esfera criminal sobre os mesmos fatos.
2.12. O Ministério Público Federal entendeu que os fatos aqui apurados foram caracterizados como crimes de falsidade ideológica, uso de documento falso, quadrilha e estelionato (peça 1, p. 340-342) . No entanto, não consta dos autos a existência de ação criminal formalmente constituída, o que impede aferir prazo prescricional especial. 
c) Interrupções da contagem do prazo: 
2.13. Nos termos do artigo 5º da Resolução TCU 344/2022, a prescrição se interrompe:
I - pela notificação, oitiva, citação ou audiência do responsável, inclusive por edital;
II - por qualquer ato inequívoco de apuração do fato;
III - por qualquer ato inequívoco de tentativa de solução conciliatória;
IV - pela decisão condenatória recorrível.
2.14. A prescrição pode se interromper mais de uma vez por causas distintas ou por uma mesma causa desde que, por sua natureza, essa causa seja repetível no curso do processo. 
2.15. Nos termos do artigo 6º da Resolução TCU 344/2022, aproveitam-se as causas interruptivas ocorridas em processo diverso, quando se tratar de fato coincidente ou que esteja na linha de desdobramento causal da irregularidade ou do dano em apuração. Essa regra se aplica aos processos de jurisdicionados do TCU, como órgão concedente dos recursos ou órgão de controle interno, quando se tratar de fato coincidente ou que esteja na linha de desdobramento causal da irregularidade ou do dano em apuração.
2.16. Com base nessas orientações, as causas interruptivas indicadas abaixo evidenciam que a prescrição não teria ocorrido:
i) 3/4/2008, pela conclusão do relatório da Polícia Federal no Inquérito Policial 26/2006 (peça 1, p. 308-338) ;
ii)  24/8/2009, após abertura do Processo Administrativo Disciplinar que culminou com a demissão do servidor Carlos Roberto Milhorim (informações contidas no parecer jurídico do PAD - peça 7, p. 360-375, e peça 8, p. 1-3) ;
iii) 15/3/2012, pela abertura da TCE no DNIT (informação contida no Relatório TCE 1/2014 - peças 15, p. 224-232) ;
iv) 27/11/2014, pela emissão do relatório conclusivo da TCE (peças 15, p. 224-232) ;
v) 21/7/2016, pela citação dos responsáveis (peças 39-40, 45 e 50) ; e
vi) 23/8/2022, pelo julgamento do acórdão condenatório (peça 229) .
d) Impedimento ou suspensão da contagem do prazo: 
2.17. Nos termos do artigo 7º da Resolução TCU 344/2022, não há fluência do prazo prescricional nos seguintes casos:
I - enquanto estiver vigente decisão judicial que determinar a suspensão do processo ou, de outro modo, paralisar a apuração do dano ou da irregularidade ou obstar a execução da condenação;
II - durante o sobrestamento do processo, desde que não tenha sido provocado pelo TCU, mas sim por fatos alheios à sua vontade, fundamentadamente demonstrados na decisão que determinar o sobrestamento;
III - durante o prazo conferido pelo Tribunal para pagamento da dívida na forma do art. 12, § 2º, da Lei 8.443, de 16 de julho de 1992;
IV - enquanto estiver ocorrendo o recolhimento parcelado da importância devida ou o desconto parcelado da dívida nos vencimentos, salários ou proventos do responsável;
V - no período em que, a juízo do Tribunal, justificar-se a suspensão das apurações ou da exigibilidade da condenação, quanto a fatos abrangidos em Acordo de Leniência, Termo de Cessação de Conduta, Acordo de Não Persecução Civil, Acordo de Não Persecução Penal ou instrumento análogo, celebrado na forma da legislação pertinente;
VI - sempre que delongado o processo por razão imputável unicamente ao responsável, a exemplo da submissão extemporânea de elementos adicionais, pedidos de dilação de prazos ou realização de diligências necessárias causadas por conta de algum fato novo trazido pelo jurisdicionado não suficientemente documentado nas manifestações processuais.
2.18. No caso concreto, em 22/2/2017, por meio do despacho de peça 103, o Ministro-Relator deferiu o pedido da empresa ECR Engenharia Ltda. para pagamento parcelado do débito e sobrestou o feito até integral quitação da dívida, o que foi reconhecido em 10/3/2022 pela unidade técnica de origem (peças 219-221) .
e) Da prescrição intercorrente: 
2.19. Nos termos do artigo 8º da Resolução TCU 344/2022, opera-se a prescrição intercorrente se o processo ficar paralisado por mais de três anos, aguardando julgamento ou despacho, sem prejuízo de apurar a responsabilidade funcional decorrente da paralisação. 
2.20. No caso concreto, as próprias causas de interrupção e de suspensão elencadas anteriormente nesta instrução permitem aferir que não ocorreu prescrição intercorrente nos autos.
CONCLUSÃO
3. 	Com base nos elementos dos autos, conclui-se que a possibilidade de ressarcimento ao Erário e a pretensão punitiva do Tribunal não estaria prescrita com base no que dispõe a Resolução TCU 344/2022."
8.	O Ministério Público junto a este Tribunal anuiu (peça 267) ao entendimento da unidade técnica de inocorrência da prescrição.
	É o Relatório.

Renata Foizer Silva Manzoni (OAB-DF 23.602), entre outros, representando a ECR Engenharia Ltda.

Procurador Júlio Marcelo de Oliveira.

TOMADA DE CONTAS ESPECIAL. EMBARGOS DE DECLARAÇÃO. CONHECIMENTO. AUSÊNCIA DE OMISSÃO, CONTRADIÇÃO E/OU OBSCURIDADE NA DELIBERAÇÃO EMBARGADA. ARGUMENTOS TENDENTES A REDISCUTIR O MÉRITO DA DELIBERAÇÃO CONDENATÓRIA. INOCORRÊNCIA DA PRESCRIÇÃO. REJEIÇÃO. CIÊNCIA.

TOMADA DE CONTAS ESPECIAL (TCE)

Unidade de Auditoria Especializada em Recursos - AudRecursos; Unidade de Auditoria Especializada em Tomada de Contas Especial - AudTCE.

Trata-se, neste momento processual, de embargos de declaração opostos contra o Acórdão 4451/2022-TCU-Segunda Câmara, de minha relatoria, mediante o qual, entre outras medidas, este Tribunal julgou irregulares as presentes contas, com fundamento no art. 16, inciso III, alínea "b", da Lei 8.443/1992, dando-se quitação aos responsáveis, ante o ressarcimento integral da dívida promovido pela empresa ECR Engenharia Ltda., ainda na fase de citação, conforme parcelamento autorizado por este Tribunal.
2.	De início, entendo que os presentes embargos de declaração devem ser conhecidos, por preencherem os requisitos de admissibilidade previstos nos arts. 32, inciso II, e 34 da Lei 8.443/1992.
3. 	Como preliminar de mérito, e a título pedagógico, observo que os embargos de declaração são, em regra, recurso integrativo, que objetivam expungir da decisão embargada os vícios da omissão, contradição ou obscuridade. Vicente Greco Filho assim define esses vícios da deliberação:
" (...)  obscuridade: defeito consistente na difícil compreensão do texto da sentença e pode decorrer de simples defeito redacional ou mesmo de má formulação de conceitos, havendo obscuridade quando a sentença está incompreensível no comando que impõe e na manifestação de conhecimento e vontade do juiz.
contradição: afirmação conflitante, quer na fundamentação, quer entre a fundamentação e a conclusão, sendo que, nesses casos, a correção da sentença, em princípio, não levaria a uma verdadeira modificação da sentença, mas apenas a um esclarecimento de seu conteúdo.
omissão: caso em que a sentença é complementar, passando a resolver questão não solucionada, ganhando substância, portanto, sendo que as questões que devem ser resolvidas pelo juiz são todas as relevantes postas pelas partes para a solução do litígio, bem como as questões de ordem pública que o juiz deve resolver de ofício, como, por exemplo, a coisa julgada." (in Direito Processual Civil Brasileiro 11ª edição, 2º Volume, Editora Saraiva, p. 259/260) .
4.	Outrossim, os embargos de declaração não se prestam a reformar o decisum original, devendo-se conferir, nessa linha, os Acórdão 1810/2008-TCU-Segunda Câmara, 92/2004 e 328/2004, do Plenário, e 71/2006 e 186/2006, da 1ª Câmara, bem como a jurisprudência do Supremo Tribunal Federal, a exemplo da decisão exarada no RE 327376/DF, pelo Ministro Carlos Velloso, in verbis: 
"Não cabe, por outro lado, em sede de embargos de declaração, rediscutir a matéria decidida, para modificar o julgado em sua essência ou substância. (...) . Inviável, portanto, o RE, nego-lhe seguimento."
5. 	Destarte, os embargos devem ser manejados, então, para corrigir eventual obscuridade, omissão ou contradição nas deliberações do TCU, a fim de esclarecer, interpretar ou completar o pronunciamento anteriormente emitido, em benefício da sua melhor compreensão ou inteireza (v.g.: Acórdão 434/2018-TCU-Plenário, entre outros) , sendo incabível a utilização desse recurso com a finalidade de instaurar, indevidamente, nova discussão sobre as matérias já decididas pelo Tribunal. 
6.	Ou seja, não se prestam a renovar a discussão de provas, de teses jurídicas, de jurisprudência ou de outras questões de mérito já devidamente apreciadas pelo acórdão recorrido.
7.	Feitas essas considerações, verifico que inexistem os vícios suscitados no Acórdão 4451/2022-TCU-Segunda Câmara.
8.	De início, a embargante aduz que haveria contradição no aludido decisum, envolvendo o reconhecimento expresso, relativamente aos serviços executados pela empresa TV Técnica Viária Construções Ltda. no bojo do Contrato Dnit PD/19-026/1995-00-CE, os quais estavam sob a supervisão da empresa ECR Engenharia Ltda. por força do Contrato Dnit 19-014/1996, quanto à não constatação de prejuízo, irregularidade ou vantagem indevida por qualquer das partes na execução do primeiro contrato, e, por outro lado, a conclusão pela existência de dano ao erário no âmbito do segundo contrato, decorrente do enfraquecimento do papel fiscalizatório inerente à empresa de consultoria, no valor integral das medições pagas à contratada.
9.	Segundo a embargante, não haveria como lhe imputar qualquer débito por conta da supervisão do contrato celebrado entre o Dnit e a empresa TV Técnica Viária Construções Ltda., ante a não comprovação de qualquer desvio na execução desse contrato, notadamente diante de manifestação do MPF nesse sentido e de testemunhos perante esse órgão da realização de serviços por parte do engenheiro de campo da supervisora. 
10.	Ora, da leitura atenta do voto condutor do Acórdão 4451/2022-TCU-Segunda Câmara, verifica-se que, ao contrário do alegado, não se trata de proposições inconciliáveis entre si, dado o contexto em que foram colocadas.
11.	Com efeito, restou devidamente esclarecido na fase anterior do feito que o prejuízo imputado à embargante decorreu da constatação de que o contrato celebrado entre ela e o Dnit não foi corretamente executado, consoante resumido no seguinte excerto do voto condutor do aludido acórdão: 
" (...) 26. Segundo apurado, nos termos do Contrato 19-014/1996, a empresa ECR Engenharia Ltda. foi contratada para auxiliar o Dnit na supervisão e controle das obras de restauração rodoviária executadas pela empresa TV Técnica Viária Construções Ltda. No caso, a empresa ECR Engenharia Ltda. deveria realizar, mensalmente, a medição das obras executadas pela empresa TV Técnica Viária Construções Ltda. e apresentar ao Dnit relatórios com informações sobre o andamento físico-financeiro das obras e relatórios fotográficos, dentre outros. Com base nesses documentos, o fiscal do Dnit deveria ir a campo fazer a conferência entre o medido pela empresa ECR Engenharia Ltda. e o executado pela empresa TV Técnica Viária Construções Ltda., a fim de emitir o 'atestado de conformidade' e dar início aos procedimentos de pagamento. 
27. Ocorre que, no período de 1º/8/2005 a 23/3/2006, o Sr. Carlos Roberto Milhorim atuou, como engenheiro da autarquia, na fiscalização dos serviços realizados pela empresa TV Técnica Viária Construções Ltda., nos mesmos trechos rodoviários em que o Sr. Gustavo Rios Milhorim, seu filho, atuou como engenheiro residente e preposto da empresa ECR Engenharia Ltda. no citado Contrato 19- 014/1996. 
28. De acordo com as evidências constantes do Inquérito da Polícia Federal 26/2006, do Processo Administrativo Disciplinar 50600.010428/2009-16 e do Processo de Tomada de Contas Especial 50600.021450/2012-97, os Srs. Carlos Roberto Milhorim e Gustavo Rios Milhorim procediam à assinatura conjunta de planilhas de medições das obras executadas pela empresa TV Técnica Viária Ltda., configurando a realização de trabalho inócuo por parte da empresa ECR Engenharia Ltda. Na prática, o primeiro realizava o trabalho do segundo, que atuava como seu mero subordinado, de forma que a autarquia não recebeu a devida supervisão dessas obras.
29. O seguinte excerto das alegações finais do Ministério Público Federal no âmbito da Ação de Improbidade Administrativa 0000988-81.2013.4.03.6002 (peça 223) , em trâmite perante a 2ª Vara Federal de Dourados/MS, detalha as circunstâncias em que se deu a atuação conjunta dos Srs. Carlos Roberto Milhorim e Gustavo Rios Milhorim na execução do Contrato 19-014/1996, as quais motivaram a instauração da presente tomada de contas especial:
'Entretanto, a imputação subsidiária é procedente, ou seja, a contratação de GUSTAVO RIOS MILHORIM [peça 1, pp. 357/61] violou os princípios da moralidade e da impessoalidade, bem como impediu que o contrato mantido entre a ECR e o DNIT fosse corretamente executado. 
De pronto, reitera-se que a ECR confessa a contratação de GUSTAVO RIOS MILHORIM (confessando também a contratação de RENATO MACHADO PEDREIRA) - vide ID Num. 24427372 - Pág. 6. 
Confessa a ECR que GUSTAVO RIOS MILHORIM foi o responsável pelos relatórios de supervisão entre 01/08/2005 a 23/03/2006 - vide ID Num. 24427372 - Pág. 11. 
Como dito acima, a fiscalização das obras da Técnica Viária dependia do concurso da empresa ECR Ltda. Sociedade Civil de Engenharia e Consultoria, que, contratada pelo DNIT justamente para essa finalidade (contratos PD-19014/1996 e PD 19.011/2000) , realizava mensalmente a medição das obras da Técnica Viária. 
A ECR Ltda. deveria realizar a medição mensal das obras executadas pela Técnica Viária e apresentar à Unidade Local do DNIT em Dourados relatórios de supervisão dos serviços de restauração, contendo informações sobre andamento físico-financeiro, controle tecnológico, comentários sobre as obras, relatório fotográfico e relatório de supervisão eletrônico. 
À vista desses documentos, os fiscais do DNIT deveriam ir a campo fazer a conferência entre a medição da ECR Ltda. e as obras executadas pela Técnica Viária. Se houvesse equivalência entre o valor medido e o valor executado, o supervisor da Unidade Local do DNIT em Dourados deveria emitir o 'atestado de conformidade' e lançar os dados em planilhas nos moldes do DNIT.
 (...) CARLOS ROBERTO MILHORIM era o servidor responsável por atestar a conformidade dos relatórios de supervisão elaborados pela ECR Ltda. Também era ele quem assinava, com base nos relatórios da ECR, todos os documentos que eram encaminhados ao órgão do DNIT em Campo Grande, para que providenciasse o pagamento junto ao órgão central em Brasília. 
Acontece que o engenheiro da ECR. Ltda., empresa com sede no Rio de Janeiro/RJ, era justamente o filho de CARLOS ROBERTO MILHORIM, GUSTAVO RIOS MILHORIM, que foi contrato pela ECR Ltda. logo após a sua formatura no curso de engenharia civil, em 2005, por influência de CARLOS ROBERTO MILHORIM, prevalecendo-se, para isso, de sua função de Supervisor da Unidade Local do DNIT em Dourados. 
GUSTAVO RIOS MILHORIM atuava como supervisor de obras, pela empresa ECR Ltda., nos mesmos trechos rodoviários em que seu pai atuava pelo DNIT, como engenheiro fiscal. Para ocultar a relação de parentesco, GUSTAVO omitia de suas assinaturas em todos os documentos o sobrenome paterno 'Milhorim', assinando apenas como 'Gustavo Rios'.
Essa constatação é farta nos autos e retira a credibilidade que uma empresa de fiscalização autônoma deve possuir. Ora se pai e filho atuam na fiscalização do mesmo trecho, fica-se deveras prejudicada a confiabilidade dos documentos produzidos.
Não faz sentido a contratação de uma empresa independente para auxiliar o DNIT nas medições quando o responsável pelas medições dessa empresa é filho do responsável pela conferência dos trabalhos por parte do DNIT. 
Essa fragilização do processo de medições resultou, inclusive, na falsificação de medições por GUSTAVO RIOS MILHORIM, funcionário da ECR, e CARLHOS ROBERTO MILHORIM, responsável pelo DNIT. 
A prova documental da materialidade decorre dos seguintes elementos: ID Num. 24674623 - Pág. 33, 34, 37, 38 e 40 - são medições encaminhadas por GUSTAVO para conferência e atesto de conformidade por seu pai. 
Tais documentos não são verdadeiros, pois foram apreendidos, na Unidade Local do DNIT em Dourados, documentos com o formato do relatório de supervisão, contendo folhas em branco, todas rubricadas por GUSTAVO RIOS MILHORIM, em cuja 'capa' foi grampeada uma folha com uma anotação a lápis, feita por CARLOS ROBERTO MILHORIM, nos seguintes termos: 'As folhas em branco é só dar um visto como nos outros relatórios' (fls. 148 a 219 do apenso I) . Vide, a comprovar a materialidade, Num. 24674098 - Pág. 27, cuja letra, de forma inequívoca, é de MILHORIM PAI.
 (...) Tal documento demonstra que, em ao menos 3 relatórios (já que MILHORIM PAI usa o termo no plural 'como nos outros relatórios') , GUSTAVO RIOS MILHORIM, a pedido do pai, assinou documentos falsificados com informações inseridas por seu genitor e não por ele próprio, deixando folhas previamente assinadas para que o pai as preenchesse como quisesse. GUSTAVO MILHORIM, a pedido do pai, assinou como sendo de sua autoria ao menos três documentos que não foram produzidos ou conferidos por ele, o que configura o delito de falso e ato de improbidade administrativa que viola princípios da Administração Pública.
 (...) Como bem salientado na petição inicial e pela autoridade policial, os memorandos da ECR Ltda., assinados por 'GUSTAVO RIOS', que faziam o encaminhamento dos relatórios de supervisão à Unidade Local do DNIT em Dourados (fls. 26, 28, 29, 32, 33, 34, 36, 38 e 40 do apenso I) tinham o mesmo layout e idêntica tabulação aos dos memorandos, assinados por CARLOS ROBERTO MILHORIM, que davam o 'atestado de conformidade' aos mesmos relatórios (fls. 25, 27, 30, 31, 34, 35, 37 e 39 do apenso I) , concluindo-se que CARLOS ROBERTO MILHORIM era o autor de ambos os documentos - os memorandos da ECR e os memorandos do DNIT. 
Tal ilegalidade e falsidade é ratificada pelo bilhete encontrado no DNIT: 'As folhas em branco é só dar um visto como nos outros relatórios'. 
Se GUSTAVO apenas vistou esses documentos, sem os ter produzido ou conferido, é evidente que concorreu para o crime de falso, atestando que havia produzido um documento que não foi feito por ele, bem como MILHORIM praticou ato de improbidade, visto que não houve fiscalização efetiva em virtude de seu comportamento. 
Assim, há provas nos autos de que a fiscalização feita pela ECR no contrato envolvendo a Técnica Viária não o foi de forma adequada, mormente porque o fiscal era filho de quem dava o atesto de conformidade, bem como pelo fato de que ao menos três relatórios foram feitos por MILHORIM pai e somente assinados pelo filho. 
A prova testemunhal colhida é unânime em reconhecer que GUSTAVO fiscalizava a obra que deveria ser supervisionada por seu pai, o que indica que haveria facilidade em falsificar documentos, em sendo o caso, bem como que os relatórios produzidos não possuíam a necessária confiabilidade. 
 (...) Todos esses elementos conjugados nos dão a certeza de que a fiscalização envolvendo os trabalhos da ECR não era adequada, pois feita por GUSTAVO MILHORIM, filho de CARLOS MILHORIM, o que, além de imoral, facilitou que alguns documentos fossem produzidos apenas por MILHORIM PAI e assinados por GUSTAVO, sem que sequer os tivesse lido, o que configura o crime de falso, bem como ato de improbidade que atenta contra os princípios norteadores da Administração Pública. 
Cumpre salientar que o DNIT tinha com a ECR contrato de EXECUÇÃO DOS SERVIÇOS DE SUPERVISÃO, COORDENAÇÃO E CONTROLE DE OBRAS DE MELHORAMENTOS E RESTAURAÇÃO RODOVIÁRIO, ou seja, prestava apoio ao DNIT na fiscalização do contrato deste com a TV TÉCNICA VIÁRIA. 
Tal situação é irregular, afrontando os princípios e valores insculpidos na CF, especialmente moralidade e impessoalidade. A atuação conjunta entre pai e filho, como instâncias diversas e complementares de controle, é passível de trazer interferências indevidas na Administração Pública, confundindo-se o público com o privado, e retirando a confiabilidade do trabalho feito, como no caso dos autos em que foram apreendidos documentos com a referência 'As folhas em branco é só dar um visto como nos outros relatórios'. 
A ECR que deveria trazer confiabilidade aos trabalhos desenvolvidos pelo DNIT, ao contratar GUSTAVO por indicação de seu PAI, deixa de cumprir sua função, passando a operar também em dúvida quanto à legalidade de seus atos. 
A partir do momento em que o filho de MILHORIM assume a fiscalização por parte da ECR, deixa-se de haver a imparcialidade que levou a contratação dessa empresa, confundindo-se o agir do DNIT com o agir da ECR e afastando a própria essência da contratação dessa empresa de consultoria, que é justamente garantir transparência e imparcialidade aos trabalhos'.
30. Vê-se que a relação de parentesco entre Carlos Roberto Milhorim e Gustavo Rios Milhorim fragilizou a fiscalização das obras executadas pela empresa TV Técnica Viária Ltda., tendo a empresa ECR Engenharia Ltda. executado, de forma desidiosa e inepta, os serviços de supervisão para os quais foi contratada pelo Dnit, no bojo do Contrato 19-014/1996". 
31. Além de comprovadamente parcial e contrária ao interesse público e ao próprio objetivo das normas regentes e incompatível com a moralidade administrativa, a atuação conjunta do Sr. Carlos Roberto Milhorim e do seu filho na fiscalização do contrato celebrado pelo Dnit com a empresa TV Técnica Viária Ltda. configurou violação ao art. 67, § 1º, da Lei 8.666/1993, bem como resultou em prejuízo à União, em razão do não alcance da finalidade pretendida com o contrato de supervisão."
12.	Ou seja, o prejuízo causado aos cofres do Dnit resultou do não alcance da finalidade pretendida com o contrato de supervisão celebrado com a empresa ECR Engenharia Ltda., devido ao fato de essa empresa ter executado, de forma desidiosa, inepta, parcial e sem confiabilidade, os serviços para os quais foi contratada, com afronta aos princípios da moralidade e impessoalidade. 
13.	A não apuração de irregularidades na execução do contrato de obras a cargo da empresa TV Técnica Viária Construções Ltda., objeto do contrato de supervisão celebrado entre o Dnit e a empresa ECR Engenharia Ltda., nem, tampouco, a inexistência de provas de obtenção de vantagem indevida por parte das empresas e/ou pessoas envolvidas, não descaracterizam o dano apurado nestes autos, que decorreu da remuneração de serviços de supervisão não executados conforme contratado.
14.	Quanto às afirmações atribuídas ao Ministério Público Federal, esclareço que consistem em dois pequenos excertos extraídos, de forma descontextualizada, das alegações finais apresentadas por ele no âmbito da Ação de Improbidade Administrativa 0000988-81.2013.4.03.6002 (peça 223) , em trâmite perante a 2ª Vara Federal de Dourados/MS, acerca do Contrato 19-014/1996.
15.	A íntegra dessas alegações finais já foi analisada pelo Ministério Público junto a este Tribunal na fase anterior do feito (peça 224) , ocasião em que verificou que o Parquet federal, embora tenha reconhecido a inexistência de dano ao erário no contrato de obras a cargo da empresa TV Técnica Viária Construções Ltda., supervisionado pela empresa ECR Engenharia Ltda., requereu a condenação dessa empresa e do Sr. Carlos Roberto Milhorim, entre outros, em razão da "violação dos princípios da moralidade e impessoalidade, em relação à contratação de GUSTAVO RIOS MILHORIM para fiscalizar, em nome da ECR, o mesmo trecho de obra que seu pai fiscalizava em nome do DNIT (o que inclusive gerou a falsificação de algumas medições que GUSTAVO deixou previamente assinada) ".
16.	Vê-se que as conclusões do MPF e do TCU são convergentes. Mas, ainda que não fossem, isso não configuraria qualquer vício de contradição na decisão do Tribunal. Primeiro porque as proposições contrárias ou contraditórias aptas a serem sanadas pela oposição dos embargos declaratórios são as que se estabelecem entre os termos da própria decisão, compreendida como o conjunto Relatório, Voto e Acórdão, e não as que porventura existam entre as razões de decidir e os fatos alegados, a doutrina, a jurisprudência ou a interpretação do ordenamento jurídico que o recorrente entenda adequada. Ou seja, a contradição a ser combatida pela via dos embargos deve ser aquela interna ao julgado. Ademais, o princípio da independência das instâncias possibilita que o TCU decida de forma autônoma sobre as questões que lhe são afetas, sem a necessária vinculação às eventuais manifestações judiciais.
17.	A propósito, em nada alterou a decisão do Tribunal a existência de testemunhos de que o Sr. Gustavo Rios Milhorim, engenheiro da empresa ECR Engenharia Ltda., teria estado em campo fiscalizando as obras realizadas pela empresa TV Técnica Viária Construções Ltda. Isso porque, como já dito, a irregularidade imputada à embargante diz respeito à inépcia dos serviços de supervisão executados por esse engenheiro, na condição de seu preposto e de filho do servidor do Dnit encarregado da fiscalização dessas mesmas obras, com evidências da atuação conjunta dos citados profissionais, comprovadamente parcial e contrária ao interesse público e ao próprio objetivo das normas regentes.
18.	O embargante suscita, ainda, obscuridade no acórdão embargando, envolvendo a menção na instrução da unidade técnica a fatos relativos a contrato celebrado pelo Dnit com a empresa Rodocon Construções Rodoviárias Ltda., os quais não lhe diriam respeito e/ou à tomada de contas especial objeto destes autos.
19.	Sobre isso, registro que esse mesmo questionamento foi formulado na fase anterior do feito, em sede de memorial e de esclarecimento de fato durante sustentação oral, tendo, inclusive, o processo sido retirado de pauta, para possibilitar à advogada da embargante apresentar em meu gabinete seus argumentos oralmente, em homenagem ao princípio da ampla defesa. Retomado o julgamento do feito na sessão seguinte, deixei assente, no voto condutor do decisum embargado, que tal questionamento não procedia, tendo sido devidamente esclarecido à embargante que se tratou de referências equivocadas por parte da unidade técnica, que não interferiram na decisão adotada pelo Tribunal.
20.	Foi-lhe confirmado, também, que os fatos que lhe foram imputados aludiam, exclusivamente, à execução dos serviços de supervisão no bojo do Contrato 19-014/1996-00, celebrado entre ela e a autarquia, não havendo a menor margem de dúvida acerca do débito quantificado nesta tomada de contas especial, da irregularidade que lhe deu causa e da responsabilidade daquela empresa pelo ressarcimento desse débito, conforme evidenciado acima.
21.	Por fim, a embargante alega a existência de obscuridade no acórdão embargado quanto à aplicabilidade do prazo prescricional da pretensão de ressarcimento ao erário, haja vista que não teria sido indicada a data em que a ordem de citação lhe teria sido entregue, momento no qual seria eficaz, e quanto aos efeitos da instauração de grupo técnico de trabalho por este Tribunal para elaboração de norma disciplinando especificamente a prescrição da pretensão ressarcitória no âmbito do controle externo.
22.	Sobre isso, assinalo que os critérios adotados na avaliação da ocorrência desse instituto processual restaram devidamente registrados nos pareceres da unidade técnica e do douto Parquet que ampararam o acórdão condenatório (peças 219 e 224) , os quais foram transcritos no relatório condutor desse decisum e cujas análises e conclusões foram incorporadas às minhas razões de decidir.
23.	Da simples leitura desses pareceres, vê-se que foi adotada como fundamentação a jurisprudência até então consolidada deste Tribunal, no sentido da imprescritibilidade das ações de ressarcimento ao erário, com base no Enunciado de Súmula 282 desta Corte, enquanto se definiam os exatos efeitos da decisão proferida pelo Supremo Tribunal Federal sobre a matéria, no RE-636.886/AL.
24.	Destarte, a indicação da data em que a ordem de citação foi entregue à embargante não se fazia relevante para a avaliação supra, dado o entendimento então vigente pela imprescritibilidade da pretensão ressarcitória deste Tribunal. 
25.	Também irrelevantes os resultados do andamento do grupo de trabalho constituído no âmbito deste Tribunal para elaboração de normativo sobre a prescrição da pretensão ressarcitória no âmbito do controle externo, haja vista que, como dito, a avaliação da questão se deu com base na jurisprudência consolidada deste Tribunal à época sobre a matéria, tal qual nos demais processos sob minha relatoria e em outros inúmeros julgados desta Corte.
26.	Não vislumbro, portanto, qualquer defeito redacional ou mesmo má formulação de conceitos que tenha impossibilitado a compreensão do texto da decisão embargada. Trata-se, na verdade, de mera insurgência contra o entendimento deste Tribunal, na tentativa de rediscutir o mérito da matéria decidida, o que, como dito acima, não se coaduna com os estreitos limites da presente espécie recursal, sendo repelido tanto pela doutrina como pela jurisprudência dos tribunais pátrios. 
27.	Não obstante, esclareço que, estando os autos em gabinete aguardando a apreciação dos presentes aclaratórios, sobreveio a edição da Resolução TCU 344/2022, regulamentando a prescrição no âmbito dos processos desenvolvidos perante o TCU.
28.	Em vista disso, determinei (peça 264) o retorno dos autos à então Secretaria de Recursos, especificamente para análise da incidência desse instituto processual de acordo com os parâmetros fixados pelo novel normativo.
29.	Em atendimento a esse comando, a unidade técnica manifestou-se (peça 265) pela inocorrência da prescrição da pretensão punitiva e de ressarcimento do dano ao erário.
30.	Concordo com a conclusão da unidade técnica, a qual contou com a anuência do doutor Parquet  (peça 267) , no sentido de que inocorreu a prescrição nestes autos, a partir dos parâmetros estabelecidos pela novel Resolução TCU 344/2022, segundo a qual "prescrevem em cinco anos as pretensões punitiva e de ressarcimento", contados, no caso em exame, do dia em que cessaram as irregularidades de natureza continuada (arts. 2º e 4º, inciso V, da Resolução TCU 344/2022) - medições realizadas indevidamente no âmbito do Contrato 19-014/1996-00, entre 24/11/2005 e 8/11/2006 -, considerando-se as causas interruptivas elencadas no art. 5º da citada resolução.
31.	Igualmente inocorreu a prescrição intercorrente prevista no art. 8º da aludida Resolução TCU 344/2022.
32. 	Dito isso e diante da inexistência de omissão, obscuridade e/ou contradição no acórdão embargado, sou pela rejeição dos presentes aclaratórios.
	Ante os fundamentos expostos, VOTO no sentido de que o Tribunal adote o Acórdão que ora submeto à deliberação deste Colegiado.
TCU, Sala das Sessões, em 2 de maio de 2023.
Ministro JOÃO AUGUSTO RIBEIRO NARDES 
Relator